臺灣高等法院高雄分院民事判決　　　九十一年度上字第三五號
　　　上　訴　人　丙○○○
　　　被　上訴人　台灣汽車客運股份有限公司
　　　法定代理人　乙○○
　　　被　上訴人　甲○○
右當事人間因侵權行為損害賠償事件，上訴人對於中華民國九十年十二月二十七日臺
灣屏東地方法院八十八年訴字第七五一號第一審判決提起上訴，本院判決如左：
　　　主　　　文
原判決關於駁回上訴人後開第二項之訴部分，並訴訟費用之裁判均廢棄。
被上訴人應再連帶給付原告新台幣伍拾伍萬零壹佰肆拾貳元及自民國九十年四月四日
起至清償日止按週年利率百分之五計算之利息。
其餘上訴駁回。
第一、二審訴訟費用由上訴人負擔三分之二，餘由被上訴人連帶負擔。
　　　事實及理由
一、本件上訴人主張：被上訴人甲○○於民國八十七年七月九日上午九時三十分許，
　　駕駛大客車沿屏東縣萬丹鄉萬惠村由北向南行駛，途經萬丹鄉萬惠村土地公廟前
　　，適上訴人女兒徐凌虹騎乘車號ＷＲＡ六二三機車附載上訴人由萬丹鄉往屏東方
　　向對向行駛，惟甲○○竟疏未注意，撞及上訴人，致上訴人受有左股骨及脛骨開
　　放性骨折，後又併發骨髓炎之傷害。被上訴人台灣汽車客運股份有限公司（下稱
　　台汽公司）為僱用人，依民法第一百八十八條第一項之規定，應與甲○○負連帶
　　損害賠償責任。爰基於侵權行為法則，求為命被上訴人連帶給付上訴人新台幣（
　　下同）八百二十六萬六千二百零五元，及自起訴狀繕本送達翌日起至清償日止，
　　按年息百分之五計算利息之判決（原判決命被上訴人連帶給付二百三十萬六千一
　　百八十一元本息，駁回上訴人其餘請求，並於本院聲明：(一)原判決駁回上訴人後
　　項請求部分廢棄。(二)被上訴人應再連帶給付上訴人二百萬元本息。(三)上訴人願供
　　擔保請准宣告假執行。
二、被上訴人甲○○辯以：車禍之發生，應係訴外人徐凌虹未保持安全間隔，疏未注
    意車前狀況所致，甲○○基於地形路段環境，已緊靠路旁慢行，應無未保持安全
    間隔情事。被上訴人台汽公司則以：上訴人稱每月收入有三萬五千元，尚屬無據
    ，其看護費用之主張，亦有未洽，原審認定兩造過失各占一半，並無不當等語，
    資為抗辯。並於本院聲明：(一)上訴駁回。(二)如受不利判決願供擔保請准宣告免為
    假執行。
三、上訴人主張甲○○為台汽公司之受僱人，甲○○於八十七年七月九日上午九時三
    十分，駕駛大客車執行職務，沿屏東縣萬丹鄉萬惠村由北向南行駛，途經萬丹鄉
　　萬惠村土地公廟前，適上訴人女兒徐凌虹騎乘系爭機車附載上訴人由萬丹鄉往屏
　　東方向行駛，發生撞擊，致上訴人受有左股骨及脛骨開放性骨折，後又併發骨髓
　　炎之傷害，為被上訴人所不爭。惟被上訴人辯稱：甲○○所駕駛之系爭大客車並
　　未逾越道路中心線，雖該車右側留有一點四及一點九公尺之間隔，但實際上是當
　　時道路旁停有各種車輛佔據空間，加上該路段只有雙向二車道，道路狹小，又呈
　　Ｓ型彎道，甲○○駕駛系爭大客車沿道路中心線行駛，已是避免碰撞路旁之車輛
　　及行人之謹慎措施。反觀徐凌虹駕駛系爭機車，理應沿快車道外側之慢車道慢行
　　，惟徐凌虹在下雨天於大轉彎路段，做大角度之轉彎，致所騎乘之機車跨越中心
　　線碰撞系爭大客車肇事，此由系爭機車破損碎片掉落在南北車道中心線位置可知
　　。因此車禍之發生，應是徐凌虹未保持安全間隔，疏未注意車前狀況所致。經查
　　：按汽車交會時，會車相互之間隔不得少於半公尺。道路交通安全規則第一百條
　　第五款定有明文。甲○○於前揭時、地駕駛車輛行經前開肇事地點，本應注意並
　　能注意上開規則，而當時路面濕潤、柏油路面無缺陷、道路無障礙物、視距良好
　　，有道路交通事故調查報告表附於台灣屏東地方法院檢察署八十八年度偵字第一
　　六○六號卷可稽，並無不能注意之情事，會車時竟疏未注意保持安全間隔，致肇
　　事傷人，其駕駛行為有過失甚明。而本件事故經送鑑定結果，亦認甲○○駕駛大
　　客車及徐凌虹騎乘機車，未保持安全間隔，同為肇事之原因，有台灣省高屏澎區
　　車輛行車事故鑑定委員會及台灣省車輛行車事故覆議鑑定委員會之鑑定意見書可
　　供參考，本院經審認後，認該鑑定意見為可採，是事故之發生，甲○○為有過失
　　。
四、上訴人主張因本件事故本受有左股骨及脛骨開放性骨折之傷害，但後又併發骨髓
　　炎之病症，業據其提出勞工保險殘廢診斷書為證。按某行為與其他條件相結合，
　　發生結果，而該條件於行為時果已存在者，其行為與結果有相當因果關係。經查
　　：上訴人於八十七年七月九日因本件車禍事故受有左股骨及脛骨開放性骨折之傷
　　害，於上開時日先送往屏東國仁醫院急診後，同日又轉診至長庚紀念醫院高雄分
　　院（下稱長庚醫院）進行清瘡及外固定手術之治療，在八十七年七月二十日因狀
　　況穩定而出院，八十七年九月二十一日復因左大腿骨髓炎再度進入長庚醫院治療
　　，針對左遠端股骨骨髓炎進行清瘡及抗生素之使用，但仍持續感染，經治療穩定
　　後於八十七年十一月三日出院，八十七年十一月二十二日再因骨髓炎，經給予治
　　療後於八十八年二月十四日出院，此有長庚醫院八十九年十二月十八日（八九）
　　長庚院高字第五一六七號函在卷可稽，顯見上訴人係於本件事故發生後，患有開
　　放性骨折之傷害。而開放性骨折之傷害，是否會導致骨髓炎之病症，據長庚醫院
　　函復稱：「一般因複雜性開放骨折產生骨髓炎之機率約百分之三十至四十」（原
　　審卷第三一三頁）；又將上訴人骨髓炎之成因囑託行政院衛生署醫事審議委員會
　　鑑定之結果亦認：上訴人股骨骨折經診斷為第三Ａ級開放性骨折，開放性骨折術
　　後感染率較高。依據一九九九年一篇文獻報告，第一及第二級股骨開放性骨折感
　　染率為百方之二．三，第三級則高達百分之一七．六，比起第一及第二級有七、
　　八倍之多。原告起初送至國仁醫院，經國仁醫院緊急處置後改送長庚醫院，長庚
　　醫院施以緊急手術，發現骨折處仍有感染現象，再施以清創手術，清創手術應屬
　　必要。此後再因持續性感染及骨缺損在台北榮民總醫院接受多次的手術及抗生素
　　治療。第三級開放性骨折之療程長，治療不易，本屬正常，．．」有行政院衛生
　　署九十年十月十一日衛署醫字第○九○○○六四一三八號函檢送鑑定書在卷可參
　　（原審卷三六三、三六四頁）。足證上訴人受有骨髓炎之傷害，係因股骨開放性
　　骨折而引起，甲○○本件車禍事故之過失行為自係發生上訴人骨髓炎之原因，亦
　　即足認甲○○之過失行為與上訴人所受骨髓炎傷害間有相當因果關係。
五、按「因故意或過失，不法侵害他人之權利者，負損害賠償責任。」「不法侵害他
    人之身體或健康者，對於被害人因此喪失或減少勞動能力或增加生活上之需要時
    ，應負損害賠償責任。」「不法侵害他人之身體、健康、名譽、自由、信用、隱
    私、貞操，或不法侵害其他人格法益而情節重大者，被害人雖非財產上之損害，
    亦得請求賠償相當之金額。其名譽被侵害者，並得請求回復名譽之適當處分。」
    民法第一百八十四條第一項前段、第一百九十三條第一項、第一百九十五條第一
　　項分別定有明文。甲○○不法侵害上訴人之身體，導致上訴人受有左股骨及脛骨
　　開放性骨折，後又併發骨髓炎之傷害之行為，既經認定，已如前述，則甲○○依
　　上開規定自應負賠償責任。又按「受僱人因執行職務，不法侵害他人之權利者，
　　由僱用人與行為人連帶負損害賠償責任。但選任受僱人及監督其職務之執行，已
　　盡相當之注意或縱加以相當之注意而仍不免發生損害者，僱用人不負賠償責任。
　　民法第一百八十八條第一項亦定有明文。上訴人主張台汽公司為甲○○之僱用人
　　，肇事時為甲○○執行駕駛職務中，為公司所不爭，且台汽公司又未能證明對甲
    ○○之選任及監督其職務之執行，有盡相當之注意或縱加以相當之注意而仍不免
    發生損害者之情，是台汽公司對於上訴人因而所受之損害，自應負連帶賠償責任
    。
六、上訴人請求被上訴人應再連帶賠償，是否應予准許，分述為次：
（一）醫療費用部份：
　　　上訴人主張因本件事故受有傷害，治療迄今，共支出醫藥費六十九萬九千六百
　　　三十一元，業據其於原審及本院提出收據共一百一十紙為證，上開收據均由醫
　　　療院所出具，依上訴人所受傷害及各收據載明治療費別，核屬醫療上之必要費
　　　用，應予准許。至上訴人主張支付電話費六百一十四元、證書費九百二十元，
　　　則非醫療所必要，另上訴人請求一千一百一十四元則乏證據證明，均應予剔除
　　　，尚難准許。
（二）工作能力減損部分：
　　　上訴人主張其受此重大傷害，遑論從事工作，連自理生活亦成問題，以平常人
　　　日常生活經驗觀之，上訴人喪失勞動能力百分之七十六點九以上。自八十七年
　　　七月九日算至上訴人六十五歲止，尚有十八年之工作期間。每月收入三萬五千
　　　元作為請求之依據。依霍夫曼計算法扣除中間利息，工作能力約減損四百二十
　　　二萬三千二百八十六元。經查：上訴人因本件車禍事故受有左股骨及脛骨開放
　　　性骨折、併發骨髓炎之傷害，已如前述，是上訴人主張因一下肢喪失機能，喪
　　　失勞動能力百分之七十六．九以上，核與勞工保險殘廢給付標準表所示相符，
　　　應屬有據。又上訴人係經營檳榔攤之生意，並兼幫他人端菜之工作，每月約十
　　　一、二次，每次代價是一千元，業據證人丁淑瑛、郭滿贏於原審證述明確在卷
　　　，而證人郭滿贏雖證稱：上訴人所經營檳榔攤之生意很好，依一般情形每月收
　　　入應有三萬五千元等語，但上訴人亦自陳其從事事端菜工作時，會請母親幫忙
　　　照顧檳榔攤，足證上訴人主張每月至少有三萬五千元之收入，係在其母親之協
　　　力下，始可能為之，既然上訴人係在其與母親合力工作下，每月才能有三萬五
　　　千元之收入來負擔一家五口之生計，而上訴人係四十年六月二十二日出生，其
　　　母親陳秀玉係十五年十二月六日出生，有上訴人提出其與陳秀玉之診斷證明書
　　　在卷可憑，二人年齡相距二十四歲餘，堪認上訴人一家五口每月三萬五千元之
　　　收入，上訴人與其母親分別貢獻百分之八十五、百分之一十五，因此，上訴人
　　　每月之工作所得應以二萬九千七百五十元（35000x70/100=29750）計算始屬相
　　　當。再者，八十七年度臺閩地區女性平均壽命有七十七餘歲，有國人平均壽命
　　　估測結果表一紙在卷可參，上訴人主張其工作損失應算至六十五歲尚屬合理，
　　　而本件事故發生時，上訴人係四十七餘歲之人，故其尚有十八年之工作能力。
　　　從而上訴人因本件事故所致之工作能力減損部分，以二百一十六個月（18x12=
　　　216）月別式複式霍夫曼現價係數一五三．00000000扣除中間利息之
　　　方式來計算，合計損失三百五十一萬八千七百八十九元（29750x153.00000000
　　　x76.9/100=0000000，小數點以下四捨五入，以下同）。逾此範圍之請求，為
　　　無理由，不應准許。
（三）增加生活上需要部分：
　　1.上訴人主張因本件事故，支出輪椅、病床、及居家醫療用品，共支五萬零一百
      九十三元，為被上訴人所不爭，應予准許。
　　2.交通費之支出：
　　　上訴人主張因為腳不能彎曲，不能搭乘飛機或火車，只能作九人座廂型車來前
　　　往醫院就診治療，共支出交通費二十七萬零八百元部分，上訴人除於原審提出
　　　收據十九張為證外，並經證人許德順於原審審理時到庭證稱：伊曾開車載上訴
　　　人至台北就醫，每次車資八千元等語在卷，被上訴人則以上訴人曾表示僱用民
　　　間九人座之箱型車，因是私人經營無法開立收據，但事後卻又能提出收據，列
　　　出交通費用之支出，此部分之支出是否實在，難以確認，且否認證人許德順之
　　　證言，並稱上訴人所請求每趟至台北所花費之車資高於搭乘飛機往返，顯非適
　　　當且必要等語置辯。查：由上訴人所提出交通費用支出之十九收據觀之，上訴
　　　人係主張其分別於八十八年八月十日至同年九月二十八日至行政院衛生署台中
　　　醫院就診五次、每次交通費用四千元；八十八年四月二十日至同年月二十七日
　　　、八十八年二月二十一日至同年三月二十三日、八十八年五月二十七日至同年
　　　六月二日、八十八年十月五日至同年十月十一日、八十八年十二月五日至同年
　　　月七日、八十九年一月二十日至同年月二十九日等日至行政院國軍退除役官兵
　　　輔導委員會台北榮民總醫院（下稱台北榮民總醫院）住院治療往返合計十二次
　　　、每次八千元；八十七年七月二十日、八十七年十月三十一日、八十七年十一
　　　月三日、八十七年十二月十四日、八十八年一月二十二日、八十八年二月十四
　　　日等日至長庚紀念醫院高雄分院住院治療往返合計十二次、每次一千元；八十
　　　七年九月二十一日、八十七年十一月十一日、八十八年一月二十七日至長庚紀
　　　念醫院高雄分院門診治療合計三次、每次一千元；八十七年八月二十四日至同
　　　年九月二十一日至屏東市寶建醫院住院治療一次，每次八百元；八十八年一月
　　　二十八日、八十八年六月二十四日、八十八年七月八日、八十八年七月二十日
　　　、八十九年三月二十一日至台北榮民總醫院門診治療合計五次、每次八千元；
　　　八十九年度以後至台北就醫治療合計十一次、每次八千元；八十九年十一月二
　　　十日至台北就醫治療，支出一萬元；八十九年十月十九日至國軍高雄總醫院屏
　　　東分院門診治療，支出救護車費一千元；而八十九年度以後確曾二十一次至台
　　　北榮民總醫院門診治療，有上開各醫療院開立之收據可資為證，因此，上訴人
　　　主張有上開時日及次數之交通費用之支出，應可採信。次查：上訴人於本件事
　　　故發生後需仰賴輪椅行走，因此，上訴人在此不良於行之情況下，得否搭乘火
　　　車或飛機至台北、台中等縣市之醫療院所就醫，已非無疑；而屏東至台北之自
　　　強號列車或飛機票價全票係分別八百九十三元、一千八百五十元，有對號快車
　　　之票價表及飛機票價表在卷可參；又上訴人於本件事故發生後需仰賴輪椅行走
　　　，故如其欲至醫療院所就醫治療，必須靠他人之扶助始得成行，故若欲以火車
　　　票價或飛機票價計算原告交通費用之支出，應以二人計算，始為合理；再者，
　　　上訴人搭乘火車或飛機從屏東至台北後，欲從台北火車站或台北航空站至其就
　　　醫之台北榮民總醫院治療，尚須僱用如計程車等交通工具始能到達，參酌上訴
　　　人所提出國軍高雄總醫院屏東分院所出具救護車費一千元之收據以觀，此市區
　　　交通費用之支出每次應在一千元左右，由上所述可知，上訴人若搭乘飛機至台
　　　北榮民總醫院就醫至少需花費四千七百元（1850x2+1000=4700，4700x2=9400
　　　）、搭乘火車則需二千七百八十六元（893x2+1000=2786，2786x2=5572），因
　　　此，上訴人主張至台北就醫所支出之交通費用每次以八千元來計算、至台中就
　　　醫所支出之交通費用每次以四千元來計算、至長庚紀念醫院高雄分院門診治療
　　　每次一千元、至屏東市寶建醫院治療每次八百元、至國軍高雄總醫院屏東分院
　　　治療支出一千元，若住院治療因來回往返需支出二次之交通費用乙節尚屬合理
　　　。綜上所述，原告主張其至台中醫院就診治療五次、至台北榮民總醫院住院治
　　　療往返合計十二次及門診治療十七次、至長庚紀念醫院高雄分院住院治療往返
　　　合計十二次及門診治療三次、至屏東市寶建醫院住院治療一次、至國軍高雄總
　　　醫院屏東分院門診一次，上訴人於本院主張另外自九十年四月十七日至九十一
      年一月搭乘九人座廂型到台北的醫院治療，來回十一次，每次八千元，共支付
　　　八萬八千元，有發票十一紙為證，被上訴人亦不爭執，堪認屬實。合計支出三
　　　十五萬六千八百元（5x4000+8000x12+8000x17+12x1000+3x1000+800x1+1000x1
　　　+8000x11=356800），為有理由，應予准許，逾此範圍之請求，則屬無據，不
　　　應准許。
　　3.看護費用：
　　　上訴人主張因本件事故受傷四年之間需人看護照顧，每月以四萬五千元計算，
　　　須支出二百一十六萬元等語，經查：上訴人因本件車禍事故受有左股骨及脛骨
　　　開放性骨折之傷害，但後又併發骨髓炎之病症，已如前述，但是否因而有支出
　　　看護費用之必要？若有，需時多久？經原審依職權向台北榮民總醫院查詢，據
　　　該醫院函覆稱：「病患丙○○○因左股骨、左脛骨同側骨折，術後合併股骨骨
　　　髓炎及感染性骨癒合不良，目前在本院接受治療，確實需看護照顧；因該病患
　　　係由外院轉診至本院，故不清楚確切之罹病日期，但須看護照顧時間，自即日
　　　起約尚須二年。一般陪伴病患並從事簡易清潔服務工作之看護，每班十二小時
　　　，收費新台幣一一○○元。」有該醫院八十九年七月七日（八九）北總行字第
　　　○五六二六號一紙在卷可憑，而上訴人係於八十七年七月九日受傷，現仍就醫
　　　治療中，故其主張四年之間需人看護照顧，尚屬有據。而每日之看護費用，由
　　　上開台北榮民總醫院函稱一般陪伴病患並從事簡易清潔服務工作之看護，每班
　　　十二小時，收費新台幣一千一百元等語可知，原告主張看護費用每月四萬五千
　　　元計算，尚屬合理。上訴人既得請求四年之看護費用，是上訴人此部分之請求
　　　主張二百一十六萬元（45000x12x4=0000000），尚屬有據，應予准許。
（四）精神慰藉金部分：
　　　本院審酌甲○○因疏未注意，會車時未保持安全間隔與正對向前來上訴人女兒
　　　徐凌虹所駕駛附載上訴人之車輛發生擦撞情事，致上訴人受有左股骨及脛骨開
　　　放性骨折之傷害，後又併發骨髓炎之病症，上訴人因而多次住院開刀、治療迄
　　　今三年半載餘，精神上受有極大之痛苦，而甲○○為台汽公司之司機，上訴人
　　　從事檳榔攤及雜工工作、每月收入約二萬九千七百五十元，已如前述，又發生
　　　本件事故時，上訴人甲○○分別有土地及房屋各三筆與汽車一部暨投資六份、
　　　土地一筆之資產，有財政部財稅資料中心八十九年十月十七日資五字第八九一
　　　九三二三○號函一紙在原審卷可稽等一切情狀，認上訴人得請求甲○○賠償非
　　　財產上之損害以一百一十萬元計算較屬適當。
（五）上訴人因系爭車禍事故受有損害合計為七百八十八萬五千四百一十三元（6996
　　　31+0000000+356800+0000000+50193+110000＝0000000）。
七、又按損害之發生或擴大，被害人與有過失者，法院得減輕賠償金額，此於被害人
　　之代理人或使用人與有過失之情形，亦有準用，民法第二百十七條第一項、第三
　　項定有明文（八十八年二月二十一日公佈、八十九年五月五日日施行之民法債編
　　施行法第十四條第二項規定溯及適用），亦即損害之發生或擴大，被害人之代理
　　人或使用人與有過失者，法院得減輕賠償金額或免除之。而駕駛機車附載他人，
　　該他人係因藉駕駛人載送而擴大其活動範圍，駕駛人為之駕駛機車，應認係該他
　　人之使用人，依前開規定，自得減免賠償義務人之賠償金額。上訴人係乘坐其女
　　兒徐凌虹所騎駛之機車後座，應認徐凌虹為原告之使用人，上訴人對甲○○而言
　　固為損害賠償權利人，但徐凌虹之過失，在其對甲○○為賠償之請求時，依民法
　　第二百十七條第三項準用第一項規定，即視同為賠償權利人即上訴人亦與有過失
　　，而應減輕賠償義務人即甲○○之賠償金額。本件車禍之發生，訴外人徐凌虹會
　　車時未保持安全間隔同為肇事原因，已如前述，上訴人係由徐凌虹搭載，自應承
　　擔此過失責任。本院斟酌徐凌虹與甲○○之過失程度，認為上訴人就本件損害之
　　發生，應負二分之一責任，本院斟酌上情減輕甲○○二分之一的賠償金額即減輕
　　後為三百九十四萬二千七百零六元。
八、綜上所述，又被上訴人已給付上訴人醫療費用二十四萬六千三百八十三元，為上
    訴人所自認。而上訴人因本車輛事故已領取汽車強制保險給付之保險金八十四萬
    元，亦為上訴人承認無異，依強制汽車責任保險法第三十條規定，亦應扣除之。
　　是扣除該二項金額後，為二百八十五萬六千三百二十三元。上訴人依侵權行為規
　　定，請求被上訴人連帶賠償損害，在二百八十五萬六千三百二十三元及自繕本送
　　達翌日即九十年四月四日起至清償日止，按週年利率百分之五計算法定遲延利息
　　範圍內，應予准許。原審判命給付二百卅萬六千三百八十一元本利，而駁回其餘
　　之請求，上訴人求為再給付二百萬元本利，在再給付五十五萬零一百四十二元（
　　0000000-0000000=550142）本利範圍內，應予准許，逾此範圍之請求，為無理由
　　，應予駁回。本件經本院判決後不得上訴而告確定，無宣告假執行之必要，上訴
　　人聲請宣告假執行應予駁回。
九、據上論結，本件上訴為一部有理由，一部無理由，依民事訴訟法第四百五十條、
　　第四百四十九條第一項、第七十九條但書、第七十八條、第八十五條第二項，判
　　決如主文。
中　　　華　　　民　　　國　　九十一　　年　　　四　　　月　　 九　　　 日
　　　　　　　　　　　　　　　　　　　臺灣高等法院高雄分院民事第六庭
~B1審判長法官　許明進
~B2法　　　官　謝肅珍
~B3法　　　官　黃清江
右為正本係照原本作成。
不得上訴。
中　　　華　　　民　　　國　　九十一　　年　　　四　　　月　　 十一　　 日
~B法院書記官　陳金卿
                                                                        Ｄ
